【裁判字號】    94,訴,5089
【裁判日期】    950324
【裁判案由】    返還不當得利
【裁判全文】
臺灣臺北地方法院民事判決              94年度訴字第5089號
原      告  乙○○
訴訟代理人  粘毅群律師
被      告  國防部海運總司令部
法定代理人  甲○○
訴訟代理人  徐克銘律師
複代理人    洪大植律師
上列當事人間請求返還不當得利事件，本院於九十五年三月九日
言詞辯論終結，判決如下：
    主  文
被告應給付原告新台幣壹佰伍拾肆萬陸仟柒佰陸拾捌元，及自民
國九十四年十月六日日起至清償日止，按週年利率5%計算之利息
。
本判決第一項於原告以新台幣伍拾萬元供擔保後，得假執行。被
告於假執行實施前，以新台幣壹佰伍拾肆萬陸仟柒佰陸拾捌元為
原告供擔保，得免予假執行。
原告其餘之訴及其餘假執行之聲請均駁回。
訴訟費用由原告負擔二十分之一，餘由被告負擔。
    事實及理由
一、程序上：
  關於原告訴之追加部分：
    原告原依不當得利之法律關係，請求：被告應給付原告新台
    幣一百五十六萬四千六百六十八元，並自本訴狀送達之翌日
    起，按年息百分之五計算之利息，並陳明願供擔保請准宣告
    假執行。而隨後於94年12月29日追加被位請求：被告應給付
    張明貴新台幣一百五十六萬四千六百六十八元，並自本訴狀
    送達之翌日起，按年息百分之五計算之利息，並由原告代位
    受領。並陳明願供擔保請准宣告假執行。被告於程序上並無
    意見（參卷p-53），應為准許。
  關於被告法定代理人變更，聲明承受部分，程序上亦應准許
    。
二、原告起訴主張：
  台北市○○區○○段4小段107之1號土地上門牌號碼為台北
    市○○區○○街65巷2弄23號五樓建物（下稱系爭建物）於
    87年間辦理老舊眷村改建完成後，由被告國防部海軍總司令
    部依眷改條例第5條第1項規定預定將其配售於享有承購老舊
    眷村改建住宅及領取轉助購宅款之訴外人張蔭軒。
  原告於80年6月向訴外人張蔭軒頂讓系爭建物改建眷舍之居
    住權後，張蔭軒便於81年7月17日遷居中華人民共和國後即
    未再返回臺灣定居，並於87年間病逝，惟被告國防部海軍總
    司令部日前以原告非所謂之「原眷戶」，自無法享有承購依
    國軍老舊眷村改建條例興建之住宅權益，且原眷戶死亡時，
    亦僅限於其配偶及子女得承受上開權益，被告並非訴外人張
    蔭軒之配偶及子女，已非具有承購戶之地位，況查依國軍在
    台軍眷業務處理辦法（已於91年12月30日廢止）第111條第1
    項、第2項、第126條規定，凡現役軍人及遺眷、無依軍眷，
    經核定眷補有案者，得申請分配眷舍，而已配眷舍之退伍人
    員僅得自願將其所配眷舍改配與服現役滿5年連同志願留營
    年限累計滿10年之有眷無舍官兵。因原告自39年1月1日入伍
    至48年5月16日退伍，服役期間僅9年餘等情，亦非現役軍人
    、遺眷、無依軍眷經主管機關核定眷補有案者，顯然亦不符
    得申請分配眷舍及轉讓之規定。被告國防部海軍總司令部以
    上開理由向鈞院訴請返還房屋，經鈞院94年度訴字第1240號
    判決本件原告應返還系爭房屋並確定在案。
  訴外人張蔭軒所繳交之購屋款實係原告所交付，被告既將系
    爭房屋取回且無法移轉所有權予原告，自屬無法律上原因，
    受有被告所交付之款項，應負返還0000000元房屋價金、合
    作社入股金1萬元及瓦斯表費7900元之義務。
  查張蔭軒於81年即前往中國大陸，87年去世時所遺留在台灣
    地區者僅有系爭不動產之承購眷戶資格，被告更始終從未移
    轉系爭房屋所有權予張蔭軒，足認張蔭軒確實陷於已經無資
    力。
    其惟一繼承人張明貴於91年3月7日表示將係爭建物所有權歸
    原告所有，並全權處理，無論張蔭軒係在在87年10月27日原
    告繳交150萬元之前或之後死亡者，原告與張蔭軒間之委任
    關係依民法仍視為存續，原告有請求張蔭軒繼承人張明貴償
    還必要費用之權利，而被告於93年1月5日註銷張蔭軒原眷戶
    資格，核定性質當屬解除買賣契約之意思，且已經訴請原告
    返還房屋經鈞院94年訴字1240號判決勝訴確定在案，被告自
    應負有依民法第259條第2款及第5款之規定，返還購屋款154
    萬6768元及合作社入社股金1萬元及瓦斯表費7900元於張蔭
    軒之獨子張明貴，並由原告代為受領。
  對被告抗辯之陳述：
    (1)房屋價金部分：
      原告為支付系爭房屋之價款，於87年10月23日存入50萬元
      到原告所有之聯邦商業銀行戶頭內，又向原告之姊姊韓琴
      借99萬元，以上海商業儲蓄銀行忠孝分行支票號碼BE0000
      000，發票日87年10月22日，於87年10月26日存入以原告
      所有之聯邦商業銀行戶頭內，87年10月27日提領148萬元
      ，再加上手頭原有之現金萬元，總計150萬元由原告之妻
      唐美德在87年10月27日至台北松江路郵局匯入150萬元到
      被告指定匯款單位之國軍軍眷住宅公用合作社，由上開提
      領日期及匯款日期均為87年10月27日，金額148萬及150萬
      幾乎相同，足證上開150萬元確實為原告所支付。
      按張蔭軒於80年6月5日立下自願書（原證11）載明：「有
      關本人擁有居住權現住眷舍（台北市○○○路○段58巷16
      號）今後補償金搬遷費及改建配給新屋等諸項有關該眷舍
      任何權利義務均有乙○○先生享有及負責。與本人及任何
      第三者無關。」亦即台北市○○○路○段58巷16號改建後
      之系爭房屋權利義務均由原告所享有。查台北市○○○路
      ○段58巷16號改建後即為系爭台北市○○街65巷2弄23號
      五樓之眷舍，且被告既然於鈞院94年度訴字1240號判決確
      定取回系爭房屋，則前已經受領之0000000元購屋價款自
      屬受有利益之法律上原因已不存在，而應返還之。
      依最高法院22年上字第1162號判例意旨，受讓人之本件原
      告向債務人之本件被告，以本件訴訟或本狀主張受讓讓與
      人張蔭軒就系爭房屋之債權，亦應認為兼具有通知之效力
      ，則讓與人張蔭軒及原告間就系爭房屋之債權讓與行為自
      屬有效，被告自應將本應返還於訴外人張蔭軒之購屋款項
      0000000元返還予原告。
      況被告93年1月5日澄育字第0930000021號函中載有：「本
      軍列管『力行新城』（地址：台北市○○街65巷23號5樓
      ）眷舍，係配予原眷戶張蔭軒居住，現張員因將眷舍私自
      頂讓台端本部已依規定註銷其原眷舍戶資格……」換言之
      ，被告至遲早於93年1月5日就已經知悉原告與訴外人張蔭
      軒間債權讓與之事實，債權讓與自對被告生效，被告應受
      拘束將房屋價款0000000元返還予原告。
    (2)瓦斯表費部分：
      瓦斯表費7900元因添附於系爭不動產上，依民法第811及8
      16條之規定，被告負返還之責：按民法第811規定：「動
      產因附合而為不動產之重要成分者，不動產所有人，取得
      動產所有權。」、民法第816規定：「因前五條之規定，
      喪失權利而受損害者，得依關於不當得利之規定，請求償
      金。」準此，若動產因附合為不動產之成分者，動產所有
      人雖喪失動產所有權，仍得依不當得利之規定請求償金。
      查本件原告所委請瓦斯公司裝設之瓦斯電表及管線等既因
      添附予被告所有之房屋，已然成為不動產之重要成分，而
      由被告享有所有權，被告自應依民法第816條之規定負返
      還償金7900元之義務。
  爰依不當得利之法律關係，先位請求：被告應給付原告新台
    幣一百五十六萬四千六百六十八元，並自本訴狀送達之翌日
    起，按年息百分之五計算之利息。被位請求：被告應給付張
    明貴新台幣一百五十六萬四千六百六十八元，並自本訴狀送
    達之翌日起，按年息百分之五計算之利息，並由原告代位受
    領。並陳明願供擔保請准宣告假執行。
  證據：
    原證一：授權書八十公字第2144號。（見本院卷第8頁至第9
            頁）。
    原證二：內政部入出境管理局92219境信英字第0920006407
            號函。（見本院卷第10頁至第11頁）
    原證三：郵政劃撥儲金存款收據。（見本院卷第12頁）
    原證四：郵政劃撥儲金存款收據。（見本院卷第13頁）
    原證五：94年7月14日唐美德填具之郵政劃撥儲金存款單。
            （見本院卷第14頁）。
    原證六：台北市力行新城（丙、丁基地）辦理貸款對保及交
            接房屋等手續程序表。（見本院卷第15頁）。
    原證七：台北市力行新城交屋通知單及保證責任中華民國國
            軍軍眷住宅公用合作社股票（見本院卷第17頁）。
    原證八：大台北地區瓦斯股份有限公司收款條。（見本院卷
            第16頁）。
    原證九：聯邦商業銀行存摺存款客戶往來對帳單。（見本院
            卷第37頁）。
    原證十：上海商業儲蓄銀行支票。（見本院卷第38頁）。
    原證11：自願書。（見本院卷第39頁至第40頁）。
    原證12：最高法院22上字第1162號。（見本院卷第41頁）。
    原證13：國防部海軍總司令部93年1月5日澄育字第09300000
            21號函。（見本院卷第42頁）。
    原證14：中華人民共和國河北省承德市公證處公證書（98）
            承證民字第529號（見本院卷第43頁至第45頁）。
    原證15：財團法人海峽交流基金會（八七）核字第27725號
            （見本院卷第46頁）。
    原證16：中華人民共和國河北省承德市公證處公證書（2002
            ）承證民字第587號（見本院卷第47、48、49頁）
            。
    原證17：財團法人海峽交流基金會（九一）核字第041518號
            。（見本院卷第50頁）。
    原證18：台北市力行新城交屋通知單（見本院卷第64頁）。
    原證19：（94）信義字第0459號。（見本院卷第66頁）。
    原證20：最高法院69台抗字第240號（見本院卷第67頁）。
    原證21：最高法院59年台上字第2556號判例。（見本院卷第
            68頁第69頁）。
    原證22：孫森焱，民法債偏總論77年12月修訂8版。（見本
            院卷第70頁至第71頁）。
    原證23：最高法院88年台上字112號。（見本院卷第72頁至
            第74頁）。
    原證24：80年8月26日遷出登記用戶籍謄本。（見本院卷第
            78頁）。
    原證25：張蔭軒戶口名簿。（見本院卷第79頁至第80頁）。
    原證26：國立台灣大學醫學院附設醫院藥袋四紙。（見本院
            卷第81頁至第82頁）。
三、被告則稱：
  訴外人張蔭軒曾同意配合將同德新村原眷戶遷建力行新村（
    被證1），並經被告以87揚眷字第3071號文載明張蔭軒符合
    法定程序，可依規定辦理力行新村交屋作業（被證2）。由
    此觀之，訴外人張蔭軒與被告之間已就系爭建物成立買賣契
    約，則被告受領張蔭軒支付之房屋價款自屬具有法律上理由
    ，是以被告並無應負返還不當得利責任之情形。被告係將門
    牌號碼為台北市中山區○○○路○段58巷16號之眷舍配住予
    訴外人張蔭軒，且嗣後原眷戶遷建力行新村時申請人亦為張
    蔭軒，由此可知系爭建物之配住對象為張蔭軒。又系爭建物
    房價繳款單之寄款人姓名為張蔭軒而非本件原告。是以就系
    爭建物之房屋價款而言，被告若因無法律上原因而受有利益
    ，其返還不當得利之對象亦應為訴外人張蔭軒而非本件被告
    。
  縱使系爭款項實際上確為原告所支付，惟其請求對象應為訴
    外人張蔭軒而非本件被告。依民法第541條、第546條所明定
    。最高法院78年台上字第2511號判決之意旨觀之，受任人所
    領受之利益應歸屬於委任人，而受任人因處理委任事務支出
    之必要費用則應由委任人負責償還之。原告提出其受訴外人
    張蔭軒委託之授權書，觀諸該授權書之內容可知張蔭軒就系
    爭建物之相關事務委託原告代為處理，應可認定原告與張蔭
    軒之間成立委任契約。本件原告既係基於委任而代替委任人
    張蔭軒支付系爭建物之相關款項，則該等價款應屬處理委任
    事務之必要支出費用，依法應向委任人張蔭軒或其繼承人請
    求償還。是以縱使系爭款項實際上確為原告所支付，惟其請
    求對象應為委任人張蔭軒而非本件被告。
  縱認被告應負返還不當得利之責任，原告請求之數額亦非無
    疑。主張不當得利請求權之原告，係因自己之行為致造成原
    由其掌控之財產發生主體變動，則因該財產變動本於無法律
    上原因之消極事實舉證困難所生之危險自應歸諸原告，始得
    謂平。是以原告對不當得利請求權之成立要件應負舉證責任
    此為最高法院91年台上字第1673號判決所明揭。原告起訴聲
    明主張房屋價金之1,546,768元以及合作社入股金10,000元
    及瓦斯表費7,900元，惟原告提出之房屋價金劃撥單、合作
    社股票、大台北瓦斯股份有限公司收款條等，均係以訴外人
    張蔭軒之名義支付，縱認原告主張劃撥單上字跡為原告之妻
    所寫或所留通信電話為原告之妻所有係屬真正，惟此一事實
    僅能證明訴外人張蔭軒所支付之相關款項係由原告或原告之
    妻所代為處理，並不能因此跳躍推論出相關款項即為原告所
    繳納。
  又依最高法院61年台上字第1695號判例所明揭。是以若不當
    得利受領人若未因給付而受有利益時，請求人縱受有損害亦
    無法依不當得利之規定主張之。
    原告主張合作社入股金10,000元及瓦斯表費7,900元亦在不
    當得利之返還範圍內，惟依原告提出之合作社股票及收款條
    所載，合作社入股金係給付予中華民國國軍軍眷住宅公用合
    作社，裝設瓦斯之費用係給付予大台北瓦斯股份有限公司。
    由此觀之，上述二筆款項並非給付予被告，亦即被告並無因
    原告支付合作社入股金及瓦斯表費而受有利益，自與原告所
    主張不當得利請求權之要件有所不符。
  從而原告向被告主張返還該合作社入股金及瓦斯表費之不當
    得利部分應無理由等語，資為抗辯。並抗辯請求駁回原告之
    訴，並陳明如受不利判決，被告願供擔保，請准免假執行。
  證據：
    被證一：台北市同德新村原眷戶遷建力行新村改建基地眷戶
            申請書影本乙紙。（見本院卷第23頁）。
    被證二：海軍總司令部簡便行文表影本乙紙。（見本院卷第
            24頁）。
    被證三：海軍眷舍居住憑證影本乙紙（見本院卷第25頁）。
    被證四：國軍眷舍管理表影本乙紙。（見本院卷第26頁）。
    被證五：張蔭軒力行新村房價匯款單影本乙紙。（見本院卷
            第27頁）。
四、雙方爭執：
  雙方無爭執者：
    (1)系爭建物，於87年間被告配售張蔭軒。
    (2)原告於80年6月向訴外人張蔭軒頂讓系爭建物。
    (3)原告不符得申請分配眷舍及轉讓之規定。被告訴請返還房
      屋，經本院94年度訴字第1240號判決本件原告應返還系爭
      房屋並確定在案。
    (4)0000000元房屋價金（由被告收款）、合作社入股金1萬元
      （由中華民國國軍軍眷住宅公用合作社收款）、瓦斯表費
      7900元（由大台北瓦斯股份有限公司收款）均以張蔭軒之
      名義為繳款，但由原告匯款。
    (5)張蔭軒於81年即前往中國大陸，87年去世。
  雙方爭執：
    (1)原告主張被告應返還不當得利；被告稱返還不當得利之對
      象亦應為訴外人張蔭軒，非被告。
    (2)被告並無因原告支付合作社入股金及瓦斯表費而受有利益
      ，自與原告所主張不當得利請求權之要件有所不符。
五、本件相關當事人間法律關係之釐清：
  系爭建物，於87年間被告配售張蔭軒。原告於80年6月向訴
    外人張蔭軒頂讓系爭建物。
    被告與張蔭軒為買賣關係（系爭建物），原告與張蔭軒間有
    為買賣關係（系爭建物之權利頂讓），但原告不符得申請分
    配眷舍及轉讓之規定。
  原告為張蔭軒匯款，是基於委任關係。
    原告提出其受訴外人張蔭軒委託之授權書，觀諸該授權書之
    內容可知張蔭軒就系爭建物之相關事務委託原告代為處理，
    應可認定原告與張蔭軒之間成立委任契約。
    原告匯款0000000元房屋價金（由被告收款）、合作社入股
    金1萬元（由中華民國國軍軍眷住宅公用合作社收款）、瓦
    斯表費7900元（由大台北瓦斯股份有限公司收款）均以張蔭
    軒之名義為之，係因委任關係。
  被告已經解除與張蔭軒間買賣關係。
    被告並進而訴請返還房屋，經本院94年度訴第1240號判決本
    件原告應返還系爭房屋並確定在案。
    被告解除與張蔭軒間買賣關係，即使回復原狀返還價金，所
    返還之對象，亦應為買賣關係之買方張蔭軒，而非原告。
  張蔭軒於81年即前往中國大陸，87年去世，其繼承人為獨子
    張明貴。
    張明貴於91年3月7日表示將係爭建物所有權歸原告所有，並
    全權處理（有經海基會認證之大陸公證書可參）。
六、張蔭軒向被告買受系爭建物，因買賣契約經解除，被告收受
    該買賣價金者自屬不當得利，而張蔭軒自得請求返回之。此
    部分與張蔭軒及原告間買賣契約無關，原告因無法買受系爭
    房屋而為張蔭軒代為匯款者，是出於與張蔭軒間之委任關係
    或買賣關係，自與被告無關。
    但張蔭軒過世後，其繼承人張明貴，自得繼承其父親對被告
    之不當得利返還請求權（但如何行使該權利，尚待釐清）。
    而該權利是可以讓與的，參見民法第297條第2項「受讓人將
    讓與人所立之讓與字據提示於債務人者，與通知有同一之效
    力」，被告當庭出示「張明貴於91年3月7日表示將係爭建物
    所有權歸原告所有，並全權處理（有經海基會認證之大陸公
    證書可參）」者，是否為債權讓與之通知即為本案之關鍵，
    亦待釐清。
    張明貴必先擁有權利，才可能讓與。這個前提，包含三個層
    次的問題，第一「張明貴為張蔭軒之為一繼承人」，第二「
    其為大陸人士自應依法聲明繼承」，第三「如何讓與」。關
    於親屬關係部份，原告並未提出親屬關係之大陸公證書（經
    海基會認證）者為證，然而此部分另有原證十七可以補充，
    原證十七之張明貴聲明書（經大陸公證處公證、海基會認證
    ）有三個重點張蔭軒1991年回大陸，1998年過世，張明
    貴為張蔭軒之親生獨子，張明貴自願放棄張蔭軒在台眷宅
    （系爭建物）所有權，歸由原告所有。這張明貴聲明書是張
    蔭軒1998年過世後所製作，而張蔭軒回大陸前立有「自願書
    （參原證11）」，已經載明將眷舍一戶讓與給原告，該眷舍
    一切權利義務均由原告享有及負責，在過世前又出具委託授
    權書（參見原證14，大陸公證書經海基會認證）亦載明膝
    下育有獨子張明貴，系爭房屋一切權義，委由原告處理。
    「張明貴聲明書」、「張蔭軒委託授權書」兩相比對，足以
    顯示「張明貴為張蔭軒之為一繼承人」。
    並由契約之真意而言，考量契約之主要目的及其經濟價值，
    系爭建物，張蔭軒配售之後，確實轉讓給原告，而且張蔭軒
    生前為一切相關之授權，其過世後獨子張明貴，亦維持其父
    親之一貫處理方式，其陳述為「放棄權利，歸由原告享有」
    ，其真意當然是將權利轉讓給原告，只是轉讓者是眷宅所有
    權，當配售契約經被告解除以後，契約之主要目的及其經濟
    價值，當然包括取回價金之不當得利返還請求權之讓與。
    僅存者為，究竟張明貴為大陸人士是否應先依法聲明繼承，
    才能放棄，本院認為大陸地區人士繼承台灣地區人士財產應
    經依法聲明繼承者，是為管理而設，如果實質上契約之主要
    目的及其經濟價值並無爭議，實無必要先聲明繼承再行放棄
    權利，歸由原告享有而轉讓之。
    因而本院認定，原告是可以經由受讓張明貴繼承張蔭軒對被
    告之取回價金不當得利返還請求權，而行使之。
七、故原告請求被告返還0000000元房屋價金（及其遲延利息）
    應有理由。另原告主張合作社入股金10000元及瓦斯表費790
    0元亦在不當得利之返還範圍內，惟依原告提出之合作社股
    票及收款條所載，合作社入股金係給付予中華民國國軍軍眷
    住宅公用合作社，裝設瓦斯之費用係給付予大台北瓦斯股份
    有限公司，該二筆款項並非給付予被告，亦即被告並無因原
    告支付合作社入股金及瓦斯表費而受有利益，自與原告所主
    張不當得利請求權之要件有所不符，而無由准許。
    原告勝訴部份，雙方均陳明願供擔保，聲請宣告假執行、免
    與假執行，核無不合，爰酌定相當擔保金額准許之。
八、訴訟費用負擔：民事訴訟法第79條。
中    華    民    國    95    年    3     月    24    日
                  民事第五庭    法  官  陳心弘
以上正本係照原本作成
如對本判決上訴，須於判決送達後20日內向本院提出上訴狀
中    華    民    國    95    年    3     月    24    日
                                書記官  許博為


司法院資訊處製作；財團法人民間司法改革基金會備份。
